【裁判字號】    92,上更(一),10
【裁判日期】    920219
【裁判案由】    違反稅捐稽徵法等
【裁判全文】
臺灣高等法院高雄分院刑事判決          九十二年度上更(一)字第一號
    上  訴  人
    即  被  告  乙○○  男民.
右列上訴人因違反稅捐稽徵法等案件，不服臺灣高雄地方法院八十九年度訴緝字第五
二號中華民國八十九年七月七日第一審判決（起訴案號：臺灣高雄地方法院檢察署八
十八年度偵字第九九七號），提起上訴，判決後經最高法院第一次發回，本院判決如
左：
    主  文
原判決撤銷。
乙○○商業登記法規定之商業負責人，為納稅義務人，以不正當方法逃漏稅捐，處有
期徒刑貳月，如易科罰金，以佰元折算壹日；又行使從事業務之人，明知為不實之
事項，而登載於其業務上作成之文書，足以生損害於公眾及他人，處拘役參拾日，如
易科罰金，以佰元折算壹日。
    事  實
一、乙○○係址設高雄市○○區○○路一八六之一號正地企業行之負責人，為依商業
    登記法所規定從事業務之商業負責人，並為從事業務之人，負有據實製作各類所
    得扣繳暨免扣繳憑單（下稱扣繳憑單）及申報該企業行每年之營利事業所得稅之
    義務，竟意圖為納稅義務人正地企業行逃漏稅捐，其明知甲○○於八十五年度並
    未在正地企業行從事任何工作並支薪，竟利用甲○○之前因曾在正地企業行工作
    而留存之身分證影本，八十六年四月底某日利用在該企業行內從事會計事務不知
    情不詳姓名之會計小姐於乙○○業務上應製作之扣繳憑單上，虛偽登載甲○○於
    八十五年度在正地企業行支薪新台幣（下同）十六萬五千元之不實事項，及填製
    列有上開支出甲○○薪資之正地企業行八十五年度營利事業所得稅結算申報媒體
    申報總表（包括所得稅損益及稅額計算表）之不實文書，並於八十六年四月三十
    日要求正地企業行不知情不詳姓名之會計小姐一併持之向財政部高雄市國稅局提
    出申報，使之營運成本增加，營利所得減少，以此方法逃漏正地企業行八十五年
    度營利事業所得稅三萬八千九百十六元，足以生損害於稅捐稽徵機關核稅之正確
    性及甲○○。
二、案經高雄市國稅局函送臺灣高雄地方法院檢察署檢察官偵查起訴。
    理  由
一、右揭事實業據被告乙○○於原審坦承不諱，核與證人即遭被告虛列八十五年度薪
    資所得之人甲○○於檢察官偵訊及原法院庭訊時所證述之情節相符，被告之自白
    可認為真實，此外，復有扣繳憑單、正地企業行八十五年度營利事業所得稅結算
    申報媒體申報總表（包括所得稅損益及稅額計算表）各一紙在卷可稽（偵查卷二
    ─四頁）；而正地企業行因被告虛列證人甲○○於八十五年度在正地企業行之薪
    資所得，而所逃漏之營利事業所得稅共計為三萬八千九百十六元，則有財政部高
    雄市國稅局八十七年十二月二十八日財高國稅法字第八七０五五九五六號函一份
    附卷可憑（偵查卷第一頁），被告在本院審理中辯稱係一時疏忽，不是故意要虛
    報云云。惟查被告係正地企業行之負責人，甲○○早已未在其企業行工作支領工
    資，被告仍將甲○○之身分證影本交付會計人員，囑其填製扣繳憑單，何能諉為
    疏忽？是其所辯，並無可採，被告犯罪事證明確，犯行實堪認定，依法應予論科
    。
二、核被告明知為不實之事項，登載於業務上作成之文書並據以行使部分，係犯刑法
    第二百十六條、第二百十五條之罪，其登載不實之低度行為已為其行使之高度行
    為所吸收，不另論罪。又其係利用不知情之會計人員為之，為間接正犯。再其係
    依商業登記法登記之正地企業行之負責人，雖係獨資，但在稅法上，正地企業行
    始為納稅義務人，此觀財政部高雄市國稅局前函及正地企業行八十五年度營利事
    業所得稅結算申報表等可資證明（被告另應申報其本人之綜合所得稅），是正地
    企業行逃漏稅捐部分，被告係犯稅捐稽徵法第四十七條第三款及第四十一條之罪
    ，所犯上開二罪，無方法結果牽連關係，應分論併罰。再稅捐稽徵法第四十七條
    規定本法關於納稅義務人，扣繳義務人及代徵人應處徒刑之規定，於該條第一款
    至第四款所列公司負責人等人適用之，亦即該條第一款至第四款所列之人應受處
    罰，係基於刑事政策之考慮，自同法第四十一條於其應處徒刑範圍內，轉嫁而來
    ，其既非逃漏稅捐之納稅義務人，自不屬於公司負責人本身之犯罪行為，而屬「
    代罰」性質，既為「代罰」之性質，則被告所犯稅捐稽徵法第四十七條第一款、
    第四十一條之罪，與其所犯商業會計法之罪，自無方法結果之牽連關係可言，乃
    二罪併罰，無牽連犯之適用（最高法院八十七年台上字第一九七四判決參照）。
    檢察官起訴認二罪間有牽連關係，並非允洽。
三、原審據以論罪科刑，原非無見，惟查：（一）各類所得扣繳暨免扣繳憑單係由扣
    繳義務人依所得稅法第九十二條規定所製作之單據，為業務上製作之文書。而商
    業會計法第十五條所規定之商業會計憑證分「原始憑證」與「記帳憑證」二類。
    所謂「原始憑證」，係指證明交易事項發生之經過，而為造具記帳憑證所根據之
    憑證；「記帳憑證」，則指證明處理會計事項人員之責任，而為記帳所根據之憑
    證。至於所得稅之扣繳義務人依所得稅法第八十九條第三項填發之免扣繳憑單，
    或依同法第九十二條開具之扣繳憑單，其用意在於方便稅捐稽徵機關蒐集及掌握
    課稅資料，以利稅捐之核課，並非證明交易事項發生之經過而為造具記帳憑證，
    或證明處理會計事項人員之責任而為記帳所根據之憑證，自難認係商業會計法所
    稱之「原始憑證」或「記帳憑證」。原審認係會計憑證，已有未合。（二）原判
    決理由內未認定被告係犯稅捐稽徵法第幾條之罪（原判決引用最高法院八十七年
    臺上字第一九七四號判決，僅在說明二罪間無方法結果之牽連問題），亦有未合
    。被告上訴意旨指原判決量刑偏重及非故意云云，雖無理由，然原判決既有可議
    ，仍應由本院將原判決予以撤銷改判。爰審酌被告犯罪之動機、目的、手段、所
    生危害及犯後曾坦承犯行，逃漏稅額不多，並已繳清所逃漏之稅額（見本院上訴
    卷第四十一頁）等一切情狀，量處如主文所示之刑及易科罰金之折算標準。至最
    高法院發回意旨所指被告是否有將不實事項計入正地企業行之帳冊或報表、或製
    作支領薪資名冊等，經訊據被告供稱係僱工每日發現金，並未製作薪資名冊或計
    入帳冊，且亦查無上開資料可資為證，自難認被告尚有此部分犯行，併予敘明。
據上論斷，應依刑事訴訟法第三百六十九條第一項前段、第三百六十四條、第二百九
十九條第一項前段，稅捐稽徵法第四十七條第三款、第四十一條，刑法第十一條前段
、第二百十六條、第二百十五條、第四十一條第一項，罰金罰鍰提高標準條例第一條
前段、第二條判決主文。
本案經檢察官王登榮到庭執行職務。
中    華    民    國        九十二      年      二      月     十九     日
                              臺灣高等法院高雄分院刑事第九庭
                                  審判長法官  張明松
                                        法官  任森銓
                                        法官  張盛喜
右正本證明與原本無異。
違反稅捐稽徵法部分如不服本判決應於收受本判決後十日內向本院提出上訴書狀，其
未述上訴理由者，並得於提起上訴後十日內向本院補提理由書狀（均須按他造當事
人之人數附繕本)「切勿逕送上級法院」。
其餘不得上訴。
                                      書記官  許信宗
中    華    民    國        九十二      年      二      月    二十一    日
                                                                      Ｈ


司法院資訊處製作；財團法人民間司法改革基金會備份。
